臺中高等行政法院判決　　　　　　　　　　　　　　　九十一年度訴字第三○五號
　　　　　　　　　　　　　　　.
　　原　　　告　甲○○
　　訴訟代理人　乙○○
　　被　　　告　財政部臺灣省中區國稅局
　　代　表　人　丙○○
　　訴訟代理人　戊○○
右當事人間因贈與稅事件，原告不服財政部中華民國九十一年四月十日台財訴字第○
九一○○○○三○○號訴願決定（案號：第00000000號），提起行政訴訟。
本院判決如左︰
　　主  文
原告之訴駁回。
訴訟費用由原告負擔。
　　事  實
壹、事實概要：
    原告於民國（以下同）八十六年九月十八日將其所有坐落苗栗縣竹南鎮○○○段
    一六一之七、一六一之八一地號等二筆土地，公告現值新台幣（以下同）二七、
    七九六、八○○元，以低於該等土地公告現值之價金一一、九四○、三九八元，
    移轉與其堂姐朱謝永琴，經苗栗縣稅捐稽徵處查獲通報被告，嗣經被告認原告係
    以不相當代價讓與財產，應以贈與論，乃於九十年二月十六日以中區國稅竹南審
    字第○九○○○○一八一○號函，通知原告於文到十日內補報贈與稅，原告於限
    期內提出申請書，主張並無贈與情事，請求免以贈與論，原核定遂依查得資料，
    就其土地售價與該土地公告現值差額部分核定原告贈與總額為一五、八五六、四
    ○二元，應納稅額三、○八六、一七六元。原告不服，申請復查，未獲變更，提
    起訴願遭駁回，遂提起本件行政訴訟。
貳、兩造之陳述及爭點：
一、原告部分：
  (一)聲明：訴願決定及原處分均撤銷，改為免徵贈與稅。
  (二)陳述：
　　1.系爭土地面積龐大，多人持分，原始即有各自分管區，原告承前手分管於狹長
      土地之最南端（現在中二高南下一一一公里處西側）原告當初購此土地原希望
      在此建一房屋居住，惟於第二高速公路修建後，將其對外唯一通道併置於路基
      下，致此土地非但變成無路可通，且中二高之路基更填高為二十多公尺，因之
      此區遂變成前面（東面）是二十多公尺高的高速公路，北面是大窪地排水區，
      接著又是三十公尺高的斷層，西面南面是山脊稜線，成為完完全全的密閉形土
      地，此種孤立地區已無法建屋居住，不得已只好求售，至於出售價格應多少，
      自然要以購買人能接受的價格才能成交。
    2.系爭土地為高低落差數十公尺之山坡地，各區○○○○○路或農路，其公告地
      價雖然相同，但各分管區之價值絕對不同。原告所分管區的地形最差，坡度大
      部份超過百分之三十以上。前面（東面）原有農路可平面連接台十三線，自中
      二高建設後，該農路被併置於中二高路基下，於是前面所面臨的遂變成二十多
      公尺高的中二高，此區價值當然就遠非其他分管區所可比擬，被告不查地形，
      僅以同地段同地價的書面判定，殊屬錯誤，而以此錯誤結論認為成交價格低於
      公告地價便是贈與，而要課贈與稅，更是草率，令人不服。
    3.依財政部九十年十一月七日台財稅字第一○九○○四五七○二九號函釋：「土
      地買賣成交價低於公告地價現值，如納稅義務人能提供附近相同或類似用地於
      相當期間內之買賣價格，法院拍賣價格或其他客觀資料，證明市價確實低於公
      告地價現值，且其成交價與市價相當者，免依遺產及贈與稅法第五條第二款規
      定課徵贈與稅。」系爭土地分區因被中二高切斷原有通道，變成孤立地區無法
      使用，正符合上項函釋「其他客觀條件」，這些不利條件是受中二高修建的傷
      害所致，原告未受賠償，已很不公平，卻反而要被課徵贈與稅，令人不服。
    4.廣源造紙股份有限公司因解決廢棄物掩埋場週邊土地，為免於被抗爭，有購買
      之必要，但因法人不能登記，故寄於二位自然人名下，而後依公告地價設定抵
      押，代書人為羅元圳，土地買賣情形可向其查證。該公司於八十七年四月二十
      二日向楊坤生、楊坤桔、楊世傑購買苗栗縣苑裡鎮○○○段水柳坡小段二四○
      號土地，面積四四‧二九五平方公尺，依當時公告地價每平方公尺六○○元計
      算總價為二六、五七七、○○○元，但實際承買價格為一二、○○○、○○○
      元，每平方公尺約相當於二七一元。購買時間與本案之八十六年九月十八日之
      相近。地點同在苗栗縣，公告地價同為苗栗縣政府所訂。該件買賣價格一二、
      ○○○、○○○元為公告總價二六、五七七、○○○元的○‧四五倍，與本案
      之買賣價一一、九四○、三九八元為公告地價二七、七九六、八○○元的○‧
      四三倍相當。至於公告地價，該件八十七年公告地價每平方公尺六○○元，九
      十年為六五○元（但八十九年七月自行申報地價為一○四元，因地主認為這才
      是實際地價），而系爭土地八十六年公告地價每平方公尺一、二○○元，八十
      八年為一、三○○元，二件公告地價方式完全相同。又二件均為農牧用地。由
      上所提證據，足以顯示與前述財政部函釋條件相符，依其後段說明應免課徵贈
      與稅。
    5.本案為被告查詢增值稅時，因原告誠實自行申報買賣價格，並非被告所稱如何
      查獲，但卻因此遭致被告以贈與論列，而要課徵贈與稅。而若較早向被告提出
      作為證據，勢必又遭被告依贈與論列。如此縱使提出證據，卻要被依贈與論列
      而要課徵贈與稅，誠實申報者將永無寧日。
    6.訴願決定機關對於原告所主張分管區地形惡劣，實已符合財政部前項函釋之「
      其他客觀條件」之說明，故意置之不談，亦不查明，逕為駁回決定，顯為袒護
      下屬。
    7.系爭土地購買人朱謝永琴曾數次具結，願依原購買價格接受政府徵收，以表示
      並未接受贈與，惟被告及訴願決定機關均不認同，是不瞭解分管區的惡劣地形
      就下決定的嚴重錯誤認知，並根據此草率認定就認為有贈與。
    8.提供下列農牧用地，縣政府之公告地價，及地政事務所之「當期申報地價」：
      ┌────────┬───────┬───────┬──────┐
      │地段地號        │公告地價　　　│當期申報地價  │            │
      │                │（每平方公尺）│（每平方公尺）│比例        │
      ├────────┼───────┼───────┼──────┤
      │竹南鎮○○段中大│一四○○元    │  二二四元    │百分之十六  │
      │埔小段二七二之七│              │              │            │
      ├────────┼───────┼───────┼──────┤
      │竹南鎮○○段中大│一八○○元    │  二八八元    │百分之十六  │
      │埔小段三○八之六│              │              │            │
      ├────────┼───────┼───────┼──────┤
      │竹南鎮○○段四六│二四○○元    │  三八四元    │百分之十六  │
      │三號            │              │              │            │
      ├────────┼───────┼───────┼──────┤
      │苑裡鎮○○○段永│  六五○元    │  一○四元    │百分之十六  │
      │柳坡小段二一號  │              │              │            │
      └────────┴───────┴───────┴──────┘
      由上表所示，除縣政府公告地價外，尚有各地政機關依公告地價百分之十六訂
      出「當期申報地價」。此種「申報地價」足以顯示地政機關明知公告地價太高
      ，非市場所能接受，故依百分之十六另訂申報地價，被告不查，逕依公告地價
      作認定標準，不切實際。且被告認定原告贈與給外人太過荒謬。
二、被告部分：
　(一)聲明：原告之訴駁回。
　(二)陳述：
　　1.按「財產之移動，具有左列各款情形之一者，以贈與論，依本法規定，課徵贈
      與稅：‧‧二、以顯著不相當之代價，讓與財產，免除或承擔債務者，其差額
      部分。」、「遺產及贈與財產價值之計算，以被繼承人死亡時或贈與人贈與時
      之時價為準；‧‧第一項所稱時價，土地以公告土地現值或評定標準價格為準
      ；房屋以評定標準價格為準。」分別為遺產及贈與稅法第五條第二款及第十條
      第一項、第三項所明定；次按「本法所稱公告現值，指直轄市及縣（市）政府
      依平均地權條例公告之土地現值。」又「直轄市或縣（市）政府對於轄區內之
      土地，應經常調查其地價動態，繪製地價區段圖並估計區段地價後，提經地價
      評議委員會評定，據以編製土地現值表於每年七月一日公告，作為土地移轉及
      設定典權時，申報土地移轉現值之參考；並作為主管機關審核土地移轉現值及
      補償徵收土地地價之依據。」分別為土地稅法第十二條及平均地權條例第四十
      六條所明定。
    2.原告雖稱系爭土地因東接中二高，西鄰飛彈連，無法作有效使用，並提示居住
      地鄰近之前里長朱慶芳出具證明書說明該等土地其實際價格較土地公告現值為
      低乙節；經查直轄市及縣（市）政府對於轄區內之土地，調查其地價動態並估
      計區段地價後，提經地價評議委員會評定，於每年七月一日公告土地現值，本
      件系爭土地八十五年度公告現值每平方公尺為一、○○○元，八十六年度公告
      現值每平方公尺為一、二○○元，八十七年度、八十八年度公告現值每平方公
      尺均為一、三○○元，是系爭土地未如原告所述因中二高速公路之開闢，造成
      該等土地價值下降，且原告未提供附近相同或類似用地於相當期間內之買賣價
      格、法院拍定價格之相關資料，以供查核，縱使原告提示居住地鄰近之前里長
      朱慶芳出具證明書，亦難認定該等土地之市價確實低於公告土地現值，是原核
      定依首揭法令規定核課贈與稅，並無不合。基上論結，原處分及所為復查及訴
      願決定並無違誤，請准如訴之聲明判決。
　　理  由
一、按「財產之移動，具有左列各款情形之一者，以贈與論，依本法規定，課徵贈與
    稅：‧‧‧二、以顯著不相當之代價，讓與財產，免除或承擔債務者，其差額部
    分。」及「遺產及贈與財產價值之計算，以被繼承人死亡時或贈與人贈與時之時
    價為準‧‧‧第一項所稱時價，土地以公告土地現值或評定標準價格為準；房屋
    以評定標準價格為準。」分別為遺產及贈與稅法第五條第二款及第十條第一項、
    第三項所明定；次按「本法所稱公告現值，指直轄市及縣（市）政府依平均地權
    條例公告之土地現值。」又「直轄市或縣（市）政府對於轄區內之土地，應經常
    調查其地價動態，繪製地價區段圖並估計區段地價後，提經地價評議委員會評定
    ，據以編製土地現值表於每年七月一日公告，作為土地移轉及設定典權時，申報
    土地移轉現值之參考；並作為主管機關審核土地移轉現值及補償徵收土地地價之
    依據。」復分別為行為時土地稅法第十二條及平均地權條例第四十六條所規定。
二、查本件原告於八十六年九月十八日將其所有系爭二筆土地，公告現值二七、七九
    六、八○○元，以低於該等土地公告現值之價金一一、九四○、三九八元，移轉
    與其堂姐朱謝永琴，經苗栗縣稅捐稽徵處查獲通報被告，嗣經被告認原告係以不
    相當代價讓與財產，應以贈與論，乃於九十年二月十六日以中區國稅竹南審字第
    ○九○○○○一八一○號函，通知原告於文到十日內補報贈與稅，原告於限期內
    提出申請書，主張並無贈與情事，請求免以贈與論，原核定遂依查得資料，就其
    土地售價與該土地公告現值差額部分核定原告贈與總額為一五、八五六、四○二
    元，應納稅額三、○八六、一七六元。原告不服，申請復查，未獲變更，提起訴
    願遭駁回，遂提起本件行政訴訟，主張如事實欄所載。
三、經查：
    (一)原告於八十六年九月十八日訂立土地買賣契約書，移轉系爭二筆土地之應有部
      分各十五分之三予其表姐朱謝永琴，其應有部分換算面積分別為：一六一之七
      地號二一、九六九‧六○平方公尺及一六一之八一地號一、一九四‧四○平方
      公尺，又該等土地移轉當時之公告現值均為每平方公尺一、二○○元，故該等
      土地移轉時之公告現值為二七、七九六、八○○元（計算式：
      1200x(21969.6+1194.4) =27,796,800），而原告僅以一一、九四○、三九八
      元之價格移轉與朱謝永琴等情，有土地買賣契約書、土地現值申報書、八十六
      年土地現值表等附原處分卷可稽，均堪認定。原處分依遺產及贈與稅法第十條
      規定，以贈與人贈與土地時之公告土地現值為準，計算贈與財產之價值，並就
      其土地售價與該土地公告現值差額部分核定原告贈與總額為一五、八五六、四
      ○二元（計算式：27,796,800-11,940,398=15,856,402），經核尚無不合。
    (二)原告雖主張系爭二筆土地已分管五十年，原告分管之部分位於一六一之七地號
      之最南端，落差大且地形最差，對外亦無通路，無法建屋居住，價值遠非其他
      分管區所可比擬，依財政部九十年十一月七日台財稅字第○九○○四五七○二
      九號函釋意旨，系爭土地之客觀單價遠低於公告現值，應免依遺產及贈與稅法
      第五條第二款規定課徵贈與稅云云。惟查，系爭土地並未訂定書面分管契約，
      其分管界線已難明確，而系爭買賣契約載明買賣之標的為應有部分十五分之三
      ，並未載明出售分管部分。又分管與分割不同，將來分割時所分得之部分未必
      即分管之部分，且縱依原分管狀態分得價值較低之部分，仍可請求金錢補償其
      差額，是以各分管土地之單位價值應無不同。並參諸證人即系爭土地之共有人
      丁○○之證詞：原告分管之部分位於土地之最南端，緊臨飛彈營地，惟整筆土
      地同樣均屬軍事紅線區，其使用受管制，整筆雖有分管但市價一樣等情，足認
      無論原告分管之位置如何，尚不能據以認定其客觀單價與該土地其他部分不同
      ，更不足以推論其市價遠低於公告現值，況一六一之八一地號係從一六一之七
      地號分割而來，且據原告自陳系爭共有之土地因部分被徵收開闢高速公路，依
      原分管界線已不公平，應重為分管或分割。另原告所舉廣源造紙股份有限公司
      購買苗栗縣苑裡鎮○○○段水柳坡小段二四○號土地，其承買價低於公告現值
      乙節，查該筆土地距離系爭土地約四十公里為原告所自陳，其坐落之位置、周
      邊之交通狀況、地形、土質等均與系爭土地截然不同，自足以影響各該土地價
      格，不能僅以同屬苗栗縣之農牧用地，即援引證明系爭土地之公告現值遠低於
      市價，並進而主張其成交價與市價相當。原告主張依前揭財政部九十年十一月
      七日解釋免依遺產及贈與稅法第五條第二款規定課徵贈與稅乙節，不足採取。
    (三)至原告主張系爭二筆土地之申報地價僅公告現值之百分之十六，因認公告現值
      太高，非市場所能接受乙節，按平均地權條例第十六條前段規定：「舉辦規定
      地價或重新規定地價時，土地所有權人未於公告期間申報地價者，以公告地價
      百分之八十為其申報地價。」查依據現行法律規定，地價之種類有公告土地現
      值、公告地價、申報地價等，各有其不同之定義，或為土地徵收補償之依據，
      或為課稅之依據，或為政府照價收買之依據，而所謂公告土地現值，係直轄市
      及縣（市）政府對於轄區內之土地，以買賣實例為主，調查其地價動態，並估
      計區段地價後，提經地價評議委員會評定之土地現值，且於每年七月一日公告
      者，此觀平均地權條例第四十六條、地價調查估計規則第六條之規定自明。是
      以公告現值與市價最為接近，故首揭遺產及贈與稅法第十條第三項以之作為時
      價計算之標準，原告以申報地價為公告現值之百分之十六，認公告現值不合理
      尚屬無據。
    (四)另原告提出買受人朱謝永琴出具之切結書，願以公告地價（應為公告現值）之
      二分之一或依原購買價格接受政府之徵收，以表示未接受贈與乙節，按政府之
      徵收土地須符合法定之要件及程序，非可恣意為之，原告以此主張其買賣之價
      格與市價相當尚非可採。又原告提示居住地鄰近之前里長朱慶芳出具之證明書
      ，僅為其個人之意見，亦不足以證明系爭土地之實際價格較公告現值為低。
四、綜上所述，原告上開主張均無可採，原處分認本件係屬遺產及贈與稅法第五條第
    二款以不相當代價讓與財產情形，乃據以核課贈與稅，經核並無違誤，訴願決定
    予以維持亦無不合，原告訴請撤銷並請求被告為免徵贈與稅之處分均無理由，應
    予駁回
據上論結，本件原告之訴為無理由，依行政訴訟法第一百九十五條第一項後段、第九
十八條第三項前段，判決如主文。
中　　華　　民　　國　　九十一　　　年　　　十一　　　月　　十一　　　　日
                 臺 中 高 等 行 政 法 院   第 三 庭
                                審 判 長 法  官　王　茂　修
                                         法  官　莊　金　昌
                                         法  官　許　金　釵
右正本證明與原本無異。
如不服本判決，應於判決送達後二十日內向本院提出上訴書狀，其未表明上訴理由者
，應於提起上訴後二十日內向本院提出上訴理由書（須依對造人數附具繕本）；如於
本判決宣示或公告後送達前提起上訴者，應於判決送達後二十日內補提上訴理由書（
須附繕本）。未表明上訴理由者，逕以裁定駁回。
提起上訴應預繳送達用雙掛號郵票拾份（每份三十四元)。
中　　華　　民　　國　　九十一　　　年　　　十一　　　月　　十一　　　　日
　　　　　　　　　　　　　　　　　　　　 法院書記官　蔡逸媚
